---
title: "Sesión 1: variables e indexación"
author:
  - Camila Zugarramurdi
  - Álvaro Cabana
date: "2022"
lang: es
---

```{r}
#| include: false
knitr::opts_chunk$set(echo = TRUE, message = FALSE, warning = FALSE)
if (!file.exists("input") && file.exists("../input")) {
  knitr::opts_knit$set(root.dir = normalizePath(".."))
}
```


```{r}
#| label: setup
#| include: false

knitr::opts_chunk$set(echo = TRUE)

```

{{< video https://youtu.be/s3BCkgiNgBk?si=zVTHKVHFiTdEMbu4 >}}


## Intro

Esta es una mini guía de introducción de los conceptos y funciones más útiles para empezar a manejar el entorno de R con fines de procesamiento de datos de estudios experimentales.
Se acompaña de un ejercicio (ejercicio 1) que utiliza los conceptos y funciones presentados aquí.

## Variables

Las variables son *etiquetas* que permiten guardar información.
Las etiquetas pueden tener cualquier nombre, *a*, *pepito*, *myVariable*, *stroop*, o el nombre que prefiera.
Las variables se definen a través de la asignación con alguno de los operadores **=** o **\<-** o **-\>**, son iguales, y el espacio no importa.
Por ejemplo:

```{r}
#| label: variables1
#estas líneas hacen lo mismo
a=1
a = 1
a <- 1
1 -> a
```

[Tip: el símbolo \# me permite hacer comentarios en el código sin que R los interprete]

Si queremos chequear qué está guardado bajo la etiqueta de a, entonces tipeamos "a" y vemos la respuesta:

```{r}
#| label: variables2
#| echo: false
a

```

[Nota: El símbolo \## muestra que es la respuesta en la consola, el [1] indica el número de fila (por ahora no importa)]

### Tipos de variables: num, char y logical

"a" es una variable numérica o **num**.
Hay otros dos tipos de variables muy comunes: las llamadas **char**, que toman cualquier valor de texto y cuyos valores se escriben siempre entre comillas; y variables lógicas llamados **logical** que toman solo dos valores, TRUE o FALSE.
Por ejemplo:

```{r}
#| label: variables3
#| error: true
a = "hello world"
b = TRUE

```

miro lo que guardé:

```{r}
#| label: variables3out
#| error: true
a
b
```

```{r}
#| eval: false
#| label: error-char
#| error: true
# esto no funciona porque faltan las comillas
a = hello world
a

```

Hay un tipo de variable especial para indicar el vacío o la ausencia de valor, el **NA**, que sigifica *not available*.
Esto es útil para indicar datos faltantes en un experimento, por ejemplo la edad de un participante.

```{r}
#| eval: false
#| label: na
#| error: true

c = NA
c

```

### Variables de múltiples elementos: vectores y data frames

Podemos almacenar muchos elementos en una sola variable, a una variable de muchos elementos le llamamos **vector**.
Para crear un vector usamos la función ***combine***, que se llama con la letra *c* [La sintaxis de las funciones es siempre con paréntesis curvo: *nombredelafunción(argumentos)*, ampliaremos en sesión 2...].
Los vectores pueden contener elementos num, char, o logical, pero siempre elementos de un solo tipo.
Por ejemplo:

```{r}
#| label: vectors1
a = c(47,74,44,52)

b = c("José","Pepe","Juan","Martín")

```

```{r}
#| label: vectors2
a 

b

```

Para combinar distintos tipos de elementos en una sola variable, usamos un **data frame**.
El data frame es el tipo de variable más común para almacenar datos experimentales porque permite combinar datos numéricos y datos de texto en una misma variable.
El data frame es un conjunto de filas y columnas, las filas frecuentemente corresponden a **observaciones** (por ejemplo, participantes) y las columnas a **variables (experimentales)** (por ejemplo, el tiempo de reacción, la tasa de aciertos, el sexo, la edad, etc...).
Para crear un data frame usamos la función ***data.frame***:

```{r}
#| label: df

# Unimos los dos vectores anteriores para crear data frame
miPrimerDataFrame = data.frame(a,b)
  
# o creamos un data frame de novo
miSegundoDataFrame = data.frame(participante=c("S1","S2","S3","S4","S5"),
                                sexo=c("F","M","M","M","F"),
                                edad=c(18,25,22,18,20))

```

```{r}
#| label: df2

miPrimerDataFrame
  

miSegundoDataFrame
```

En nuestro caso, no es muy común *crear* un dataframe, lo más común es *importar* datos de un archivo de Excel, de SPSS, o separado por comas, pero eso lo veremos más adelante.

------------------------------------------------------------------------

## Indexación

Hay diversas maneras de acceder a los elementos de un data frame, a esto le llamamos indexación.
El paréntesis recto **"[ , ]"** es la més ampliamente utilizada (se usa también en Matlab y en Python y tiene origen en el lenguaje C), permite indicar el número de fila y el número de columna del elemento de interés, **en ese orden, primero fila, después columna**, separados por una coma.
Para acceder a todos los elementos de una columna, en el paréntesis recto dejo vacío el espacio correspondiente al número de columna, lo mismo para acceder a todos los elementos de una fila.

En R, también puedo acceder a todos los elementos de una columna con el símbolo de **"\$"** y el nombre de la columna de interés.
Esta forma tiene la ventaja de que no necesito acordarme la posición de la columna para llamarla, y los nombres son más fáciles de recordar.
Combinando el símbolo de pesos y el paréntesis recto puedo indicar columna y fila respectivamente.

```{r}
#| label: df-indexing

# el elemento almacenado en la fila 2 y la columna 1 de miPrimerDataFrame
miPrimerDataFrame[2,1]

# todos los elementos de la columna 1 (que se llama "a") de miPrimerDataFrame
# estas dos líneas hacen lo mismo
miPrimerDataFrame[,1]
miPrimerDataFrame$a

# todos los elementos de la fila 2 de miPrimerDataFrame
miPrimerDataFrame[2,]

# se pueden combinar ambos tipos de indexación, por ejemplo:
# el elemento almacenado en la fila 2 y la columna 1 ("a") de mi PrimerDataFrame
miPrimerDataFrame$a[2]

  
```

También puedo acceder a un subconjunto de los elementos de un vector o data frame, a través del uso de **":"**.
Los dos puntos generan una secuencia de números *desde* y *hasta*:

```{r}
#| label: df-indexing-2

# Una secuencia del 1 al 3
misecuencia1 = 1:3
misecuencia1

# Una secuencia de 100 a 1000
misecuencia2 = 100:1000

# Aplicado a un data frame:
#Los primeros 3 elementos de la columna a
miPrimerDataFrame$a[1:3]

# Desde la tercera hasta la quinta fila, todas las columnas 
miSegundoDataFrame[3:5,]
```

### Indexación por lógicos

A veces quiero acceder solamente a algunos elementos del data frame, los que cumplan con una determinada condición.
Para eso es muy útil **indexar por lógicos**.
En la sección de *Tipos de variables* definimos un lógico como una variable que puede tomar solamente dos valores: TRUE o FALSE.
Si en *miSegundoDataFrame* quiero saber qué participantes son mayores a 21 años, puedo crear un vector lógico que tome el valor de TRUE en los elementos en que esta condición se cumple (mayor a 18), y FALSE en el resto.
Para eso necesito un nuevo tipo de operadores, los operadores lógicos o **booleanos**:

| operador |     uso     |
|----------|:-----------:|
| **\>**   |    mayor    |
| **\<**   |    menor    |
| **=\>**  | mayor igual |
| **\<=**  | menor igual |
| **&**    |     AND     |
| **\|**   |     OR      |
| **==**   |   igual a   |
| **!=**   | no igual a  |

-   Atención! Diferencia entre **=** y **==**: + **= (igual)** se usa para asignar variables, como definimos al principio; + **== (igual a)** se usa para **evaluar** si dos variables son iguales, y la respuesta es un lógico TRUE o FALSE.

Veamos cómo funcionan:

```{r}
#| label: indexaci-n-por-l-gicos

# creo un vector lógico y lo asigno a la variable "mayores"
mayores = miSegundoDataFrame$edad > 18

#miro qué guardé
mayores
```

El vector *mayores* tiene tantos elementos como el número de filas de *miSegundoDataFrame* (o sea, en este caso, tantos como número de participantes).
Para cada elemento, indica si la condición "mayor a 18" se cumple (TRUE) o no se cumple (FALSE).
Puedo usar este vector entonces como un **índice** de los elementos a los que quiero acceder para cualquier otro vector de las mismas dimensiones (tamaño), por ejemplo, el vector *miSegundoDataFrame\$participantes*:

```{r}
#| label: indexaci--por-l-gicos2

# busco a los participantes mayores de 18
miSegundoDataFrame$participante[mayores]

# esto es equivalente a indicar una por una las filas
miSegundoDataFrame$participante[c(2,3,5)]

# si quiero combinar dos condiciones, mayores a 18 y menores a 21, uso &
entre = miSegundoDataFrame$edad > 18 & miSegundoDataFrame$edad < 21
miSegundoDataFrame$participante[entre]

# otro ejemplo, busco la edad de Juan en miPrimerDataFrame:
edadJuan = miPrimerDataFrame$b == "Juan"
miPrimerDataFrame$a[edadJuan]

```

## Cuarto tipo de variable: el factor

Si miramos la salida de este último bloque de líneas, vemos que aparece un elemento nuevo *Levels* que no aparecía antes.
Esto se debe a que la columna *participante* de *miSegundoDataFrame* es de un tipo de variable llamado **factor**.
Los factores se usan para variables *nominales* o *categóricas*, esto es, variables que toman un conjunto de valores no numéricos sin ningún tipo de orden en particular, por ejemplo, nombre, sexo, condición experimental, etc.
Los factores tienen niveles o **levels**, que son todos los valores únicos posibles que puede tomar el factor.
Por ejemplo, si el factor es *sexo* los niveles son *femenino* o *masculino*.
Para acceder a los niveles de una variable uso la función ***levels***.

```{r}
#| label: factor

levels(miSegundoDataFrame$participante)
levels(miPrimerDataFrame$b)
levels(miSegundoDataFrame$sexo)

```

------------------------------------------------------------------------

## Funciones útiles

A menudo queremos (debemos!) cambiar los nombres de las columnas de un data frame para tener nombres informativos y fáciles de recordar.
Por ejemplo, los nombres de las columnas de miPrimerDataFrame son poco informativos (a y b), lo podemos ver y cambiar usando la función ***colnames***.
Para asignar los nuevos nombres, los agrupamos con la función *combine*.
También podemos cambiar el nombre de una sola columna, indicando la posición de la columna con paréntesis recto luego de colnames.

```{r}
#| label: df-functions
#| error: true

# ver nombres de columnas
colnames(miPrimerDataFrame)

# asignar nuevos nombres a todas las columnas
colnames(miPrimerDataFrame) = c("edad","nombre")
colnames(miPrimerDataFrame) #los miro

# asignar nuevo nombre solamente a la primera columna
colnames(miPrimerDataFrame)[1] = "años"
colnames(miPrimerDataFrame) #los miro
  
```

Es frecuente que los data frames tengan dimensiones que no permitan explorarlo a simple vista, algunas funciones básicas para explorar un **data frame** son:

-   ***View***: para explorarlo a simple vista

-   ***head***: primeras 6 filas

-   ***tail***: últimas 6 filas

-   ***nrow***: número de filas

-   ***ncol***: número de columnas

-   ***dim***: número de filas y columnas

-   **class**: indica el tipo de variable

-   ***str***: estructura, indica las dimensiones y el nombre y tipo de variable de cada columna en un data frame

-   ***summary***: resumen, estadística descriptiva de cada columna en un data frame

-   ***complete.cases*** : indica casos completos, devuelve un vector lógico con TRUE en filas sin NA

Algunas funciones básicas de estadística descriptiva para **vectores** son:

-   ***length***: largo o número de elementos

-   ***sum***: suma

-   ***max***: máximo

-   ***min***: mínimo

-   ***mean***: promedio

-   ***sd***: desvío estándar

-   ***is.na***: lógico de la posición de los valores NA

------------------------------------------------------------------------

## Shortcuts de teclado útiles

-   **Tab** : completa el texto con las variables almacenadas en el environment o las funciones de las librerías cargadas

-   **Up**: en la Consola, recorre los comandos escritos anteriormente

-   **Ctrl + Up**: en la Consola, recorre los comandos escritos anteriormente que coinciden parcialmente con el texto escrito

-   **Ctrl + Enter**: en la Fuente (Source), ejecuta una selección de código o el código de la línea donde está parado el cursor

------------------------------------------------------------------------

## Ayuda

-   **?(functionname)**: en la Consola, muestra la información de ayuda o uso de la función

-   **help(functionname)**: idem

-   [Quick R](http://www.statmethods.net/)

-   [R bloggers](https://www.r-bloggers.com/)

-   [Cheat sheet](https://eva-cursos.psico.edu.uy/pluginfile.php/141325/mod_resource/content/1/base-r.pdf)
