---
title: "Sesión 8: modelos lineales I"
author:
  - Camila Zugarramurdi
  - Álvaro Cabana
date: "2022"
lang: es
---

```{r}
#| include: false
knitr::opts_chunk$set(echo = TRUE, message = FALSE, warning = FALSE)
if (!file.exists("input") && file.exists("../input")) {
  knitr::opts_knit$set(root.dir = normalizePath(".."))
}
```



```{r}
#| label: setup
#| include: false
knitr::opts_chunk$set(echo = FALSE,
                      warning = F,
                      message = F)
```

## Todos son modelos lineales



Allí donde vean:

- ANOVAs
- ANCOVAs
- Regresiones múltiples
- Correlaciones, correlaciones parciales...


Todos, **todos**, en el fondo, son algún tipo de modelo lineal.
En conjunto, reciben el nombre de **Modelo Lineal General**

## Tamibén modelos lineales


- Regresion logística
- Regresión multinomial
- Regresión "de poisson"

Estos y otros modelos lineales son algo particulares, y reciben el nombre de **Modelo Lineal Generalizado**

## Qué cosa *no son* modelos lineales

- Regresiones no lineales (obvio)
- Curvas spline
- Random Forests
- Redes neuronales (Deep Learning)
- Support Vector Machines (SVM)
- Machine Learning en general (EXCEPTO REGRESIÓN LOGÍSTICA)

## ¿Qué es un modelo lineal?

Es un _modelo estadístico_: una expresión matemática que captura algunos aspectos (idealizados) de un conjunto de datos, en particular del proceso __generador__ de datos.

Un **modelo lineal** tiene el formato clásico de una **recta**:

<center>
`y = ax + b`
</center>

- `y` - es la variable *dependiente*, o *de respuesta*, la variable a predecir.
- `x` - es la variable *independiente*, o *predictora*, que se usa para predecir `y`.

## Ecuación de la recta

Un **modelo lineal** tiene el formato clásico de una **recta**:

<center>
`y = ax + b`
</center>

### Parámetros

- `a` - es la *pendiente* (*slope*), la "proporción" entre el cambio en `x` y el cambio en `y`.
- `b` - es el *intercepto*, *ordenada en el origen*, o *punto de corte* (en criollo). Cuando `x` vale `0`, `y=b`.

## Ejemplo
                 a=1, b=0             --    a=2, b=0         --          a=-2.4, b=1
```{r}
#| label: graf0
#| echo: false
par(mfrow=c(1,3))
x=0
y=0
plot(x,y)
abline(0,1)
plot(x,y)
abline(0,2)
plot(x,y)
abline(1,-2.4)

```

## La recta como modelo estadístico
```{r}
#| label: graf1
#| echo: false
x=seq(-1,1,.1)
y=x+rnorm(length(x),0,.4)
plot(x,y)
abline(0,1)

```

- Hay **error**: los valores de los datos no son _exactamente_ los que predice la recta.

## Modelo lineal
 
* Es una expresión de recta + un término de _error_

<center>
$y=ax + b + \operatorname{err}(0,\sigma^2)$
</center>

- $\sigma^2$ es la cantidad de error del modelo.

## Modelo lineal y error
$\sigma^2 = 0  \qquad \qquad \qquad \sigma^2 = 1 \qquad\qquad\qquad \sigma^2 = 4$
```{r}
#| label: graf2
#| echo: false
x=seq(-1,1,.1)
par(mfrow=c(1,3))
y=x
plot(x,y)
abline(0,1)
y=x+rnorm(length(x),0,.1)
plot(x,y)
abline(0,1)
y=x+rnorm(length(x),0,.4)
plot(x,y)
abline(0,1)
```



## Modelo lineal


- ¿Cómo se estima un modelo lineal?
  + Mediante el ajuste por **mínimos cuadrados** (least-squares fit).
  + La idea es encontrar, para un conjunto de datos, los parámetros $a$ y $b$ que _minimicen_ el error.
  + Esta búsqueda tiene una solución algebraica analítica muy sencilla (se calcula muy rápidamente).
<center>
$y=ax + b + \operatorname{err}(0,\sigma^2)$
</center>

## Ejemplo en R
```{r}
#| label: fit0
modelo1=lm(y~x)
modelo1
```

## Ejemplo en R
```{r}
#| label: fit1
summary(modelo1)
```


## Narcisismo vs Dominancia social
```{r}
#| echo: false
#load('output/')
load('input/datosLimpios.RData')
load('input/parts3.RData')
```

```{r}
#| label: fit2
npi.lm=lm(NPI16TOTAL~SDTOTAL,data=datosLimpios)
summary(npi.lm)
```

## Salida de `summary`: **Coeficientes**

- **Coeficientes**: los parámetros.
    + (Intercept): el intercepto, o punto de corte.
    + SDTOTAL: en el ejemplo, tenemos un coeficiente de pendiente para la variable de dominancia.
- **Estimaciones**: los _valores_ de los parámetros
- **Std. Error**: el error estándar de la estimación
- **t value**: valor del estadístico $t$: estmación / error estándar.
- **Pr(>|t|)**: p-valor de una prueba $t$ de dos colas.


## Salida de `summary`: Info de ajuste

- **Residuals**: info sobre la distribución de los residuos.
    + Los residuos son las diferencias entre cada valor real y el valor "predicho" por la recta.
    + Deberían ser de mediana cercana a 0, y de poca variabilidad (sino el fiteo es malo)
    + Deberían tener distribución **normal** (QQ plot).
- **Multiple R-squared**: estadístico $R^2$ de pearson. En este caso es el viejo y conocido $R^2$ de dos variables numéricas.
- **F-statistic:** Prueba $F$ de ajuste del modelo. DF: grados de libertad. También figura el p-valor de la prueba $F$.

## Narcisismo vs Dominancia social
```{r}
npi.lm=lm(NPI16TOTAL~SDTOTAL,data=datosLimpios)
summary(npi.lm)
```


## Relación de un fiteo lineal con correlación
```{r}
#| label: cor0
cor.test(datosLimpios$NPI16TOTAL,datosLimpios$SDTOTAL,use ="pairwise.complete.obs")
```

# Variables categóricas

## Dummy coding

* El formato de modelo lineal puede usarse para variables predictoras categóricas.
* Para eso es necesario transformar los _niveles_ de la variable, en representaciones _numéricas_.
* La opción más usada es usando **dummy coding**.

## Dummy coding

* **Sex**: Variable categórica: 2 niveles
* Podemos codificarla como una variable numérica $x$:

<center>
$x=0$:   Hombre <br>
$x=1$:   Mujer
</center>

* Entonces: 
    + si $x=0$, `y=b` -> `b` representa el promedio para el nivel "Hombre" 
    + si $x=1$, `y=a+b` -> `a+b` representa el promedio para el nivel "Mujer"
        + `a` representa __la diferencia__ entre los promedios de Mujer y Hombre. (Mujer-Hombre).

## Nivel de referencia

* Al hacer dummy coding, el __intercepto__ se vuelve _el promedio_ para un nivel.
    + En el ejemplo anterior, este nivel es es "Hombre".
* Ese es el **nivel (o categoría) de referencia**
* El valor del intercepto es el promedio del nivel de referencia.
* La "pendiente" `a` tiene la _diferencia_ entre el otro nivel y el de referencia.

## Ejemplo: Narcisismo _vs_ sexo

```{r}
#| label: npi3
npi.lm2=lm(NPI16TOTAL~Sex,data=datosLimpios)
summary(npi.lm2)
```

## Ejemplo: Narcisismo _vs_ sexo

```{r}
#| label: npi4
#| echo: false
library(tidyverse)
npi.lm2=lm(NPI16TOTAL~Sex,data=datosLimpios)
summary(npi.lm2)
```

* El intercepto es el promedio de narcisismo para los hombres.
* La "pendiente" *SexF* indica la diferencia entre mujeres y hombres (¡notar que es negativa!)

## Corroborando: 
```{r}
datosLimpios %>% group_by(Sex) %>% summarize(media=mean(NPI16TOTAL,na.rm=T),error=sd(NPI16TOTAL,na.rm=T)/sqrt(length(NPI16TOTAL)))
3.655-2.915
```

***
## Corroborando: 
```{r}
t.test(datosLimpios[datosLimpios$Sex=="M","NPI16TOTAL"],datosLimpios[datosLimpios$Sex=="F","NPI16TOTAL"])
```




## Más de dos niveles ...

* ¿Qué pasa si tengo una variable de 3 niveles?
    + Voy a poder codificar 2 niveles en 2 coeficientes... (1 intercepto, 1 pendiente)
    + Voy a necesitar codificar el otro nivel en *otro* coeficiente (otra pendiente)
    
<center>
* Entonces a la recta $y=ax+b$, le agregamos otra variable...

* $y=a_2x_2+a_1x_1+b$
</center>

## Más de dos niveles ...

Ejemplo: Variable: Tipo de Oferta (3 niveles)

Nivel     |  $x_2$      |   $x_1$  |  intercepto |
----------|-------------|----------|-------------|
justas    |    0        |     0   |   si|
medias    |    0        |     1 | si|
injustas  |    1        |     0 | si |

* Para cada __nivel__ voy a tener un __coeficiente__

## Más de dos niveles ...

* Entonces: 
    + si $x_1=0$ y $x_2=0$, $y=b$
        + $b$ representa el promedio para el nivel "Justas" 
    + si $x_1=1$, $y=a_1+b$    
        + $a_1+b$ representa el promedio para el nivel "Medias"
        + $a_1$ representa la   __la diferencia__ entre los promedios de Medias y Justas. (Medias-Justas).
    + si $x_2=1$, $y=a_2+b$ 
        + $a_2+b$ representa el promedio para el nivel "Injustas".
        + $a_2$ representa la   __la diferencia__ entre los promedios de Injustas y Justas. (Injustas-Justas).

## Veamos...

```{r}
#| label: enojo1
parts.lm=lm(enojo~tipo_oferta,data=parts3)
summary(parts.lm)
```

## Corroborando...
```{r}
parts3 %>% group_by(tipo_oferta) %>% summarize(media=mean(enojo,na.rm=T),error=sd(enojo,na.rm=T)/sqrt(length(enojo[!is.na(enojo)])))
```

## Contrastes

* Los parámetros del modelo nos informan del nivel de referencia (intercepto), y de las diferencias entre éste y los otros niveles ("pendientes").
* Entonces, las "pendientes" son de hecho _contrastes_
    + La prueba _t_ compara la media del nivel contra la media del nivel de referencia.
* ¿Cómo hacer los otros contrates?

## Contrastes

* Hay muchas formas de hacer contrastes.
* La que me gusta a mí, implica usar el paquete `emmeans`.

## emmeans

* Permite obtener medias marginales (promediando sobre los niveles de otras variables)
    + Esto va a ser muy útil cuando veamos regresión múltiple.
* Por ahora lo usaremos para hacer contrastes.
* Hay varias maneras de hacer contrastes con `emmeans`

## Contraste simple con emmeans

```{r}
#| label: ls0
library(emmeans)
parts.rg=ref_grid(parts.lm)
parts.emm=emmeans(parts.rg,"tipo_oferta")
parts.emm
contrast(parts.emm,method="pairwise")
```

## Contraste controlando por comparaciones múltiples

```{r}
#| label: ls1
comps = pairs(parts.emm)
summary(comps, by = NULL, adjust = "bonferroni")
```


## Conclusión 1 

* Variable numérica (2 parámetros):
    + 1 intercepto (valor de $y$ cuando $x=0$)
    + 1 pendiente (cuánto cambia $y$ cuando cambia $x$ 1 unidad)
* Variable categórica (1 parámetro por nivel):
    + 1 intercepto (promedio nivel de referencia)
    + 1 "pendiente" por cada nivel extra (diferencia con el nivel de referencia)


