---
title: "Ejercicio 3"
author:
  - Camila Zugarramurdi
  - Álvaro Cabana
date: "2022"
lang: es
code-fold: false
code-tools: true
---

```{r}
#| include: false
knitr::opts_chunk$set(echo = TRUE, message = FALSE, warning = FALSE)
```


```{r}
#| label: setup
#| include: false
knitr::opts_chunk$set(echo = TRUE)
```


Este ejercicio acompaña a la guía de la sesión 3 sobre pipeline, importación y guardado e integra los contenidos de las sesiones 1 y 2.

El **objetivo** del ejercicio 3 es obtener el promedio de tiempos de reacción y la tasa de aciertos en un conjunto de tareas de un participante (normalmente esto se repetiría para cada participante). Para ello comenzamos con el procesamiento de datos desde los datos crudos y terminamos con el guardado del entorno de trabajo.

El data set proviene de un estudio sobre adquisición de la lectura, con las siguientes tareas:

* conocimiento del nombre y sonido de las letras (lettersN y lettersS respectivamente)
* segmentación de una palabra en sílabas y en fonemas (segmentationS y segmentationP respectivamente)
* unión de sílabas y fonemas para formar una palabra (blendingS y blendingP respectivamente)
* rima de palabras y pseudopalabras (rhymeW y rhymePW respectivamente)
* vocabulario

**Cada fila corresponde a un ensayo, y cada columna a una variable.** Para cada ensayo se muestra a qué tarea corresponde en la columna **task**, el tiempo de respuesta  en la columna **RT** (en segundos, el separador decimal es el punto) y el acierto en la columna **acierto**. Los datos del archivo corresponden a un solo participante.

Completar las siguientes tareas:

*Previo: Descargar el archivo [datos045177.csv](https://www.dropbox.com/s/1lmzdkso6axmdf8/datos045177.csv?dl=0) en la carpeta cursoR > input*

1) Cambiar el path a la carpeta cursoR con la función **setwd**. 

2) Leer el archivo en R con la función **read.table** y guardarlo en una variable llamada datosCrudos.

3) Limpiar outliers de tiempo de reacción en los datos, esto es, quitar aquellos ensayos en que el tiempo de reacción es mayor a la media de todos los ensayos más 3 desvíos estándar, o menor a 200 ms (ver [ejercicio 1](https://eva-cursos.psico.edu.uy/pluginfile.php/140322/mod_resource/content/2/curso-R---ejercicio-1-csol_2022.pdf))

4) Calcular el promedio de tiempos de reacción y la tasa de aciertos para cada tarea, una opción es:
i) separar los datos por tarea
ii) calcular ambos promedios para una tarea
iii) escribir una función que lo haga para cualquier tarea (ver [guía](https://eva-cursos.psico.edu.uy/pluginfile.php/140329/mod_resource/content/2/curso-R---sesion-2_2022_funciones.pdf) y [ejercicio 2](https://eva-cursos.psico.edu.uy/pluginfile.php/140328/mod_resource/content/1/curso-R---ejercicio-2-csol_2022.pdf))

5) Almacenar las variables del entorno de trabajo en una carpeta "output"" con la función **save.image**.

6) Guardar todos los comandos en un script.


------------------------------------------------------------------------

::: {.callout-tip .callout-solution collapse="true"}
## Soluciones

Desplegá esta sección cuando quieras comparar con un conjunto de soluciones posibles.

```{r}
#| eval: false
# 1) 

setwd("C:/Users/Camila/Dropbox/09 R/curso R psico")

```

```{r}
# 2) 
datosCrudos = read.table("input/datos045177.csv",
                         header = T,
                         dec = ".",
                         sep = ",",
                         encoding = "UTF-8" )
```

```{r}
# 3)
media = mean(datosCrudos$RT, na.rm = T)
desv = sd(datosCrudos$RT, na.rm = T)
umbralUp = media+3*desv
umbralDown = 0.200

# uso el operador or (|) para evaluar ambos umbrales al mismo tiempo
temp = datosCrudos$RT > umbralUp | datosCrudos$RT < umbralDown
# veo cuántos ensayos tiraría con estos umbrales
sum(temp, na.rm=T)
# los tiro
datosCrudos2 = datosCrudos[!temp,]

```

```{r}
# 4)

# i) 
# veo los nombres de las tareas
datosCrudos2$task = as.factor(datosCrudos2$task)
levels(datosCrudos2$task)


# empiezo por la primera
tarea = "blendingP"
# o podría evitar errores de escritura haciendo:
tarea = levels(datosCrudos2$task)[1]
datosBlendingP=datosCrudos2[datosCrudos2$task==tarea,]
# corroboro que hayan quedado solo los ensayos de Blending
View(datosBlendingP)

# ii)
mediaBP.RT = mean(datosBlendingP$RT, na.rm = T)
mediaBP.ac = mean(datosBlendingP$acierto, na.rm = T)

# iii)
# La entrada de la función es el nombre de la tarea de la que quiero obtener las medias
mediasTareas = function(x) {
  tarea = x
  datosX=datosCrudos2[datosCrudos2$task==tarea,]
  mediaX.RT = mean(datosX$RT, na.rm = T)
  mediaX.ac = mean(datosX$acierto, na.rm = T)
  return(c(mediaX.RT,mediaX.ac))
}

```

``` {r 5, eval=T}

# 5) #creo a mano la carpeta output primero
save.image("./output/Medias045177.RData")
```

:::
