---
title: "Ejercicio 1"
author:
  - Camila Zugarramurdi
  - Álvaro Cabana
date: "2022"
lang: es
code-fold: false
code-tools: true
---

```{r}
#| include: false
knitr::opts_chunk$set(echo = TRUE, message = FALSE, warning = FALSE)
```


------------------------------------------------------------------------

## Ejercicio 1

Para realizar el ejercicio, lo **primero** es comenzar un nuevo R Script con el nombre "ejercicio1" y guardarlo en un directorio o carpeta "cursoR" [File \> New File \> R Script, o Ctrl+Shift+N; File \> Save, o Ctrl+S ]. Si estás trabajando con un proyecto lo mejor es dejar el script en la carpeta del proyecto.

Lo **segundo**, es decirle a R en qué directorio estamos trabajando [Session \> Set Working Directory \> To Source File Location] (podés ignorar este paso si estás trabajando en el proyecto).

Lo **tercero**, es bajar los datos que vamos a usar (datosLimpios.RData) y guardarlos en una nueva carpeta llamada "input" dentro de la carpeta "cursoR". Los datos están en eva.

Listo.

------------------------------------------------------------------------

El **objetivo** del ejercicio es cargar un set de datos experimentales y preprocesarlos para luego hacer análisis más avanzados. Los datos provienen de un estudio que busca evaluar relación ente características de personalidad y tamaño de la firma, basado en una muestra de estudiantes de Facultad De Psicología. Los datos muestran los puntajes de cuestionarios y escalas de:

-   NPI: Narcisismo

-   GSES: Autoestima

-   AD: Dominancia agresiva

-   SD: Dominancia social

Y la medida del área de la firma (Sign.Area) y el área de la aclaración de la firma (Name.Area)

Con el set de datos provistos, y usando los conceptos y funciones presentados en la guía de la sesión 1, completar las siguientes **tareas**:

1)  Encontrar el número de participantes usando una sola línea de código

2)  Encontrar la cantidad de datos faltantes para cada variable

3)  Eliminar a los participantes con áreas de aclaración de la firma outliers (mayores a la media más 3 desvíos estándar). Indicar cuántos son. Seguir estos pasos:

    a.  Calcular la media de aclaración de la firma

    b.  Calcular el desvío estándar de aclaración de la firma

    c.  Crear una variable "Out" que guarde el valor de la media más tres desvíos estándar

    d.  Usar la variable "Out" para encontrar todos los participantes con valores de aclaración de la firma menores a Out (o sea, indexar). Guardar la salida en una variable "Out.logico"

    e.   Usar la variable "Out.logico" para limpiar el data frame.

4)  Calcular el ratio área de la firma / área de aclaración para hombres y para mujeres.

5)  Calcular la correlación entre el ratio área de la firma / área de aclaración de la firma y el puntaje de narcisismo para hombres y mujeres. Tip: usar la función ***cor***.

[Atención con valores NA, pueden dar problemas]

------------------------------------------------------------------------

Para cargar los datos en el entorno de trabajo (environment) de R Studio usar el siguiente comando:

```{r}
#| label: datos

load("input/datosLimpios.RData")

```
------------------------------------------------------------------------

**Referencias**:

[Mailhos, Alvaro, Abraham P. Buunk, and Cabana, Alvaro. "Signature size signals sociable dominance and narcissism." Journal of Research in Personality (2016)](http://www.sciencedirect.com/science/article/pii/S0092656616301362).

------------------------------------------------------------------------

::: {.callout-tip .callout-solution collapse="true"}
## Soluciones

Desplegá esta sección cuando quieras comparar con un conjunto de soluciones posibles.


1)  

```{r}
#El número de participantes es el número de filas

nrow(datosLimpios)

```

2)  

```{r}

summary(datosLimpios)

```

3)  

```{r}

# calculo los límites de outliers
mediaName = mean(datosLimpios$Name.Area) #la media
desvName = sd(datosLimpios$Name.Area) #el desvío
Out = mediaName + 3*desvName #guardo el umbral en una variable llamad Out

# encuentro los no outliers
Out.logi = datosLimpios$Name.Area <= Out
# me quedo con los que no son outliers

# y lo guardo en una variable temporal, por las dudas
temp1 = datosLimpios[Out.logi,] 

#chequeo que todo esté bien
summary(temp1) 

# si ok
datosLimpios = temp1
nrow(datosLimpios) # Eran 330, ahora son 323, eliminé 7 sujetos

```

4)  

```{r}

# separar el dataframe para hombres y mujeres 
men = datosLimpios[datosLimpios$Sex=="M",]
women = datosLimpios[datosLimpios$Sex=="F",]

# me quedo solo con los casos que tiene ambos valores (firma y nombre)
temp = complete.cases(men[,c(7,8)])
men = men[temp,] # eliminé 2 participantes

temp = complete.cases(women[,c(7,8)])
women = women[temp,] # no tiré ninguna

men$ratioMen=men$Sign.Area/men$Name.Area
women$ratioWomen=women$Sign.Area/women$Name.Area
```

5)  

```{r}

cor(men$ratioMen,men$NPI16TOTAL)

cor(women$ratioWomen,women$NPI16TOTAL)

```

Nota: en sesiones próximas veremos que hay formas más compactas y más elegantes de hacer esto mismo, pero es importante aprender a hacer las cosas "a pedal" en algún momento, cuando todo falla, siempre podemos volver a esto.

------------------------------------------------------------------------

**Referencias**:

[Mailhos, Alvaro, Abraham P. Buunk, and Cabana, Alvaro. "Signature size signals sociable dominance and narcissism." Journal of Research in Personality (2016)](http://www.sciencedirect.com/science/article/pii/S0092656616301362).
:::
