---
title: "Ejercicio 4"
author:
  - Camila Zugarramurdi
  - Álvaro Cabana
date: "2022"
lang: es
code-fold: false
code-tools: true
---

```{r}
#| include: false
knitr::opts_chunk$set(echo = TRUE, message = FALSE, warning = FALSE)
```



```{r}
#| label: setup
#| include: false
knitr::opts_chunk$set(echo = TRUE)
```

# Ejercicio 4: data-massage


El **objetivo** del ejercicio 4 es hacer las mismas cosas que en el ejercicio 3, de manera más compacta, y con más datos. También la idea es refinar un poco el análisis de los datos.
Vamos a trabajar con el mismo tipo de datos que la vez anterior: pueden repasar si quieren de qué se trataban los datos [enlace](https://eva-cursos.psico.edu.uy/pluginfile.php/142103/mod_resource/content/2/curso-R---ejercicio-3-csol_2022.pdf)

## Empezamos

Vamos a trabajar con 4 archivos de datos; descárguenlos aquí: [archivo 1](https://www.dropbox.com/s/qceav8o93xzaskf/080416_094310_094045_1_CCF.csv?dl=0), [archivo 2](https://www.dropbox.com/s/ixfikcqh8r30u01/080516_093900_094045_2_CCF.csv?dl=0), [archivo 3](https://www.dropbox.com/s/fsh762h04w6ge71/080916_094942_094045_3_CCF.csv?dl=0) y [archivo 4](https://www.dropbox.com/s/rfepjca7em0obn4/081116_094922_094045_4_CCF.csv?dl=0). 

Una vez descargados, tenemos que cargarlos con `read.csv` (o `read.table`). Como tienen detalles de formato, aquí va el código para levantarlos:

```{r}
#| label: carga0

archivo1=read.table('input/080416_094310_094045_1_CCF.csv',sep=",",skip = 2,header = T)
archivo2=read.table('input/080516_093900_094045_2_CCF.csv',sep=",",skip = 2,header = T)
archivo3=read.table('input/080916_094942_094045_3_CCF.csv',sep=",",skip = 2,header = T)
archivo4=read.table('input/081116_094922_094045_4_CCF.csv',sep=",",skip = 2,header = T)

```
y así para cada archivo.
__Tip: usar la tecla TAB para autocompletar el nombre del archivo. Evita errores y ahorra tiempo y frustraciones.__

__Atentti:__ ¿dónde descargaron los archivos? Los dejaron en una carpeta que se llama "input"? Repasen el uso de archivos y directorios de la sesión anterior [enlace](https://eva-cursos.psico.edu.uy/pluginfile.php/142101/mod_resource/content/2/curso-R---sesion-3_2022_importacion-directorios.pdf).

Ahora unimos todo en un solo data.frame, usando la función __rbind()__:
```{r}
#| label: carga1
#| eval: false

datos=rbind(archivo1, archivo2, archivo3, archivo4)

```


***
### Factores

El data frame obtenido presenta varios detalles de formato. Para dejarlo a punto hay que:

1) Convertir la variable _ID_ y la variable _acierto_ en factores.

2) Convertir la variable _trialType_ en un factor con 3 niveles asignándole a cada uno las siguientes etiquetas: "ejemplo", "ensayo", y "test". 

3) Cambiar las etiquetas de los niveles del factor _acierto_ en "No" y "Si". 


***
### Paquetes

1) Cargar en memoria el paquete `tidyverse` (si no lo has instalado antes, instálalo ahora)

2) ¿Qué hace la función `qplot()`? ¿A qué paquete pertenece?

3) ¿Y la función `aes()`?

***

### summarise y mutate

Con los datos obtenidos

1) Calcular el promedio de tiempos de reacción y la tasa de aciertos para cada tarea. Ojo, ¡que no aparezcan NAs!

2) Hacer lo mismo, pero para cada tarea _y_ para cada tipo de ensayo (variable _trialType_). ¿Aparecen NaNs? ¿Qué son los NaNs?

3) Crear un data frame que no tenga ensayos de tipo "ejemplo". Trabajar sobre ese data frame a continuación.

4) Limpiar outliers de tiempo de reacción en los datos, esto es, quitar aquellos ensayos en que el tiempo de reacción es mayor a la media de todos los ensayos más 3 desvíos estándar, o menor a 200 ms (ver [ejercicio 1](https://eva-cursos.psico.edu.uy/pluginfile.php/140322/mod_resource/content/2/curso-R---ejercicio-1-csol_2022.pdf)), evaluando cada tarea por separado.
Sugerencia: usar z-scores y `mutate`.


_Tip_ Nótese que un outlier "por arriba", equivale a un z-score mayor de 3.


***

### Encuentre el error

Las siguientes líneas de código dan error, o no hacen lo que se supone que tienen que hacer. Copialas, pegalas, ejecutalas, y corregilas.

1) `library(lmerTest)`
2) `factor(datos$session, labels="1,2,3,4") #suponemos que los datos están en el data frame llamado "datos"`
3) `datosNoEjemplo$task %>% group_by(task)`
4) `datosNoEjemplo %>% group_by(task) %>% summarise(mean)` 


***


------------------------------------------------------------------------

::: {.callout-tip .callout-solution collapse="true"}
## Soluciones

Desplegá esta sección cuando quieras comparar con un conjunto de soluciones posibles.

```{r}
#| eval: false
datos$ID=factor(datos$ID)

datos$acierto=factor(datos$acierto)
```

2) Convertir la variable _trialType_ en un factor con 3 niveles asignándole a cada uno las siguientes etiquetas: "ejemplo", "ensayo", y "test".

```{r}
#| eval: false
datos$trialType=factor(datos$trialType,labels=c("ejemplo","ensayo","test"))
```

3) Cambiar las etiquetas de los niveles del factor _acierto_ en "No" y "Si". 

```{r}
#| eval: false
#opción 1
levels(datos$acierto)=c("No","Si")
#opción 2, con forcats
datos = datos %>% 
  mutate(acierto=fct_recode(acierto,No="False",Si="True"))
```


***
### Paquetes

1) Instalar `tidyverse` y cargarlo en memoria 
`install.packages("tidyverse)`
`library(tidyverse)`
2) ¿Qué hace la función `qplot()`? ¿A qué paquete pertenece?
_Permite graficar. Es del paquete "ggplot2"_
3) ¿Y la función `aes()`?
_Tiene algo que ver con plotear, es de ggplot2_

***

### summarise y mutate

Con los datos obtenidos

1) Calcular el promedio de tiempos de reacción y la tasa de aciertos para cada tarea. Ojo, ¡que no aparezcan NAs!


```{r}
#| label: summ1
#| eval: false

datos %>% 
  group_by(task) %>% 
  summarise(media = mean(RT, na.rm = T),
            tasa=sum(acierto=="Si",na.rm=T)/n())

```

2) Hacer lo mismo, pero para cada tarea _y_ para cada tipo de ensayo (variable _trialType_). ¿Aparecen NaNs? ¿Qué son los NaNs?

```{r}
#| label: summ2
#| eval: false

datos %>% 
  group_by(task, trialType) %>% 
  summarise(media = mean(RT, na.rm = T),
            tasa=sum(acierto=="Si",na.rm=T)/n())

```


3) Crear un data frame que no tenga ensayos de tipo "ejemplo". Trabajar sobre ese data frame a continuación.

```{r}
#| label: summ3
#| eval: false

datosNoEjemplo = datos %>% 
  filter(trialType != "ejemplo")

```

4) Limpiar outliers de tiempo de reacción en los datos, esto es, quitar aquellos ensayos en que el tiempo de reacción es mayor a la media de todos los ensayos más 3 desvíos estándar, o menor a 200 ms (ver [ejercicio 1](https://eva-cursos.psico.edu.uy/pluginfile.php/140322/mod_resource/content/2/curso-R---ejercicio-1-csol_2022.pdf)), evaluando cada tarea por separado.
Sugerencia: usar z-scores y `mutate`.

_Agreguemos una columna de z-scores al data frame. Luego, usamos esa columna y la función filter para sacar los outliers

```{r}
#| label: outliers
#| eval: false

datosLimpios = datosNoEjemplo %>%
  group_by(task) %>% 
  mutate(zRT = scale(RT)) %>% 
  filter(zRT < 3 & RT > 0.2)

```

_Tip_ Nótese que un outlier "por arriba", equivale a un z-score mayor de 3.


***

### Encuentre el error

Las siguientes líneas de código dan error, o no hacen lo que se supone que tienen que hacer. Copialas, pegalas, ejecutalas, y corregilas.

1) `library(lmerTest)`
_Si no instalé antes la librería lmerTest, no la voy a poder cargar y no va a funcionar._

2) `factor(datos$session, labels="1,2,3,4") #suponemos que los datos están en el data frame llamado "datos"`
_En vez de "labels", habría que indicarle con "levels". Además, hay que usar la función c(). Sería levels=c(1,2,3,4)_

3) `datosNoEjemplo$task %>% group_by(task)`
_El `group_by` es aplicable a data frames, no a un vector columna de un dataframe. `datosNoEjemplo %>% group_by(task)` no da error, pero aplicarle el `group_by` a la columna `task`de ese data frame si._

4) `datosNoEjemplo %>% group_by(task) %>% summarise(mean)`
_`summarise` (o `summarize`) admiten una (o mas) funciones aplicadas a alguna columna (o columnas) en particular. Aquí se le pide que calcule la media, pero... ¿a cuál de todas las columnas que tiene el data frame?

***

:::
