---
title: "Ejercicio 7"
author:
  - Camila Zugarramurdi
  - Álvaro Cabana
date: "2022"
lang: es
code-fold: false
code-tools: true
---

```{r}
#| include: false
knitr::opts_chunk$set(echo = TRUE, message = FALSE, warning = FALSE)
if (!file.exists("input") && file.exists("../input")) {
  knitr::opts_knit$set(root.dir = normalizePath(".."))
}
```



```{r}
#| label: setup
#| include: false
knitr::opts_chunk$set(echo = TRUE)
```

# Ejercicio 7: A graficar con `ggplot`!


El **objetivo** del ejercicio 7 lograr familiarizarse con el ploteo de datos, usando el potente paquete `ggplot2`. También la idea es refinar un poco el análisis de los datos.


## Variables numéricas

Primero vamos a trabajar con los datos de firmas y escalas de personalidad del [ejercicio 1](https://eva-cursos.psico.edu.uy/course/view.php?id=2699). [Acá están los datos](https://eva-cursos.psico.edu.uy/mod/resource/view.php?id=31047)


### Empezamos

Primero que nada, carguen los datos. (¿Se acuerdan? Aquello de `load()` ...)
```{r}
#| eval: false
load("input/datosLimpios.RData")
```

1) Graficar, usando `geom_point()` la escala de narcisismo (NPI16TOTAL) contra la de dominancia social (SDTOTAL) (y vs. x).

2) Hacer la misma gráfica, sólo que esta vez pintar los puntos según Sexo.

3) Otra vez la misma gráfica, pero además del color según el sexo, quiero que el tamaño del punto refleje la edad (Age). 
_Tip_: Usar el argumento `alpha=0.3` al llamar a `geom_point()` para que quede más lindo.

4) Graficar tamaño de la firma (Sign.Area) _versus_ dominancia social (SDTOTAL), usando puntitos.

5) Repetir la gráfica, pero esta vez que el color refleje el grado de narcisismo.

6) A esta última gráfica, agrandarle el tamaño del punto, digamos a 2.

7) Mejor a esta gráfica le ponemos que el tamaño refleje el narcisismo, y el color el sexo... _Tip_: poner `alpha=0.5`

8) Realizar un histograma de la variable tamaño de firma.


### Diferencias entre sexos

Muy lindo todo, pero este data frame está en formato ancho. Y qué pasa si yo quiero un gráfico de barras para comparar las diferencias entre los sexos para TODAS las escalas de personalidad, y el tamaño de la firma y la aclaración... El formato largo se torna el más fácil de usar en esta situación.

Supongamos que quiero hacer el clásico gráficos de barras de medias (y desvíos?) para comparar visualmente. Primero, tendría que:

1)  Generar una columna llamada *id* en el data frame, cuyo valor corresponda al número de fila del data frame. *Tip*: la expresión 1:n genera todos los números enteros consecutivos del 1 al n.

2)  Fundir todas las variables numéricas del data frame, llamándole "medida" y "valor" a las columnas de variable y valor. Guardar el data frame fundido en *datosLong* .

3)  Calcular media y desvío estándar para todas las variables numéricas del data frame fundido. Claro que usando `summarise`. ¿Van cachando por qué conviene fundir el data frame? Guardar los cálculos en una variable llamada **paPlotear**.

4)  Realizar un gráfico de barras con las medias de cada variable.

5)  Calcular media y desvío estándar para todas las variables numéricas del data frame fundido, para cada sexo. Guardar los cálculos en una variable llamda **paPlotear2**.

6) Realizar un gráfico de barras con las medias de cada variable, donde cada color corresponda a cada sexo. Que las barras no queden acumuladas.

7) __Avanzado__: Colocarle a la gráfica anterior, unos bigotes que correspondan al desvío estándar (media menos y media más desvío), agregando la capa `geom_errorbar()`. _Tip_: usar `position=position_dodge(0.9)` también en esta capa. _Tip de belleza_: pasar `width=0.2` como argumento en esta capa para que luzca más bonito.


*** 

------------------------------------------------------------------------

::: {.callout-tip .callout-solution collapse="true"}
## Soluciones

Desplegá esta sección cuando quieras comparar con un conjunto de soluciones posibles.

```{r}
#| label: sol-setup
#| include: false
knitr::opts_chunk$set(echo = TRUE)
```

# Ejercicio 7: A graficar con `ggplot`!

El **objetivo** del ejercicio 7 lograr familiarizarse con el ploteo de datos, usando el potente paquete `ggplot2`. También la idea es refinar un poco el análisis de los datos.

## Variables numéricas

Primero vamos a trabajar con los datos de firmas y escalas de personalidad del [ejercicio 1](https://eva-cursos.psico.edu.uy/course/view.php?id=2699). [Acá están los datos](https://eva-cursos.psico.edu.uy/mod/resource/view.php?id=31047)

### Empezamos

Primero que nada, carguen los datos. (¿Se acuerdan? Aquello de `load()` ...)

```{r}
#| eval: false
load("input/datosLimpios.RData")
```

1)  Graficar, usando `geom_point()` la escala de narcisismo (NPI16TOTAL) contra la de dominancia social (SDTOTAL) (y vs. x).

```{r}
#| label: sol-e1
#| eval: false

p1 = datosLimpios %>% 
  ggplot(mapping = aes(y = NPI16TOTAL, x = SDTOTAL)) 
#el mapping= antes de aes se puede omitir si va como segundo argumento...

p1 + geom_point()

```

2)  Hacer la misma gráfica, sólo que esta vez pintar los puntos según Sexo.

```{r}
#| label: sol-e2
#| eval: false

p1 + geom_point(aes(col=Sex)) #el col=Sex puede ir en el aes() de la capa base.

```

3)  Otra vez la misma gráfica, pero además del color según el sexo, quiero que el tamaño del punto refleje la edad (Age). *Tip*: Usar el argumento `alpha=0.3` al llamar a `geom_point()` para que quede más lindo.

```{r}
#| label: sol-e3
#| eval: false

p1 + geom_point(aes(col = Sex, size = Age),
                alpha=0.3) 

```

4)  Graficar tamaño de la firma (Sign.Area) *versus* dominancia social (SDTOTAL), usando puntitos.

```{r}
#| label: sol-e4
#| eval: false

p2 = datosLimpios %>% 
  ggplot(aes(x = SDTOTAL,y = Sign.Area))

p2 + geom_point() 

```

5)  Repetir la gráfica, pero esta vez que el color refleje el grado de narcisismo.

```{r}
#| label: sol-e5
#| eval: false

p2 + geom_point(aes(col=NPI16TOTAL)) 
```

6)  A esta última gráfica, agrandarle el tamaño del punto, digamos a 2.

```{r}
#| label: sol-e6
#| eval: false

p2 + geom_point(aes(col=NPI16TOTAL),
                size=2) 
```

7)  Mejor a esta gráfica le ponemos que el tamaño refleje el narcisismo, y el color el sexo... *Tip*: poner `alpha=0.5`

```{r}
#| label: sol-e7
#| eval: false

p2 + geom_point(aes(col=Sex,size=NPI16TOTAL),
                alpha=0.5) 
```

8)  Realizar un histograma de la variable tamaño de firma.

```{r}
#| label: sol-e8
#| eval: false

datosLimpios %>% 
  ggplot(aes(x=Sign.Area))+
  geom_histogram()

```

### Diferencias entre sexos

Muy lindo todo, pero este data frame está en formato ancho. Y qué pasa si yo quiero un gráfico de barras para comparar las diferencias entre los sexos para TODAS las escalas de personalidad, y el tamaño de la firma y la aclaración... El formato largo se torna el más fácil de usar en esta situación.

Supongamos que quiero hacer el clásico gráficos de barras de medias (y desvíos?) para comparar visualmente. Primero, tendría que:

1)  Generar una columna llamada *id* en el data frame, cuyo valor corresponda al número de fila del data frame. *Tip*: la expresión 1:n genera todos los números enteros consecutivos del 1 al n.

```{r}
#| label: sol-d1
#| eval: false

datosLimpios = datosLimpios %>% 
  mutate(id = 1:nrow(datosLimpios))

```

2)  Fundir todas las variables numéricas del data frame, llamándole "medida" y "valor" a las columnas de variable y valor. Guardar el data frame fundido en *datosLong* .

```{r}
#| label: sol-d2
#| eval: false

datosLong =  datosLimpios %>% 
  pivot_longer(cols = c(-id, -Sex, -Age),
              names_to = "medida",
              values_to = "valor")

```

3)  Calcular media y desvío estándar para todas las variables numéricas del data frame fundido. Claro que usando `summarise`. ¿Van cachando por qué conviene fundir el data frame? Guardar los cálculos en una variable llamada **paPlotear**.

```{r}
#| label: sol-d3
#| eval: false

paPlotear = datosLong %>% 
  group_by(medida) %>% 
  summarise(media = mean(valor, na.rm =T),
            desvio = sd(valor, na.rm = T))

```

4)  Realizar un gráfico de barras con las medias de cada variable.

```{r}
#| label: sol-d4
#| eval: false

p4 = paPlotear %>% 
  ggplot(aes(x = medida, y = media))

p4 + geom_bar(stat="identity")
```

5)  Calcular media y desvío estándar para todas las variables numéricas del data frame fundido, para cada sexo. Guardar los cálculos en una variable llamda **paPlotear2**.

```{r}
#| label: sol-d5
#| eval: false

paPlotear2 = datosLong %>% 
  group_by(Sex, medida) %>% 
  summarise(media = mean(valor, na.rm = T),
            desvio = sd(valor, na.rm = T))

```

6)  Realizar un gráfico de barras con las medias de cada variable, donde cada color corresponda a cada sexo. Que las barras no queden acumuladas.

```{r}
#| label: sol-d6
#| eval: false

p6 = paPlotear2 %>% 
  ggplot(aes(x=medida,y=media,fill=Sex))

p6 + geom_bar(stat="identity",position="dodge")

```

7)  **Avanzado**: Colocarle a la gráfica anterior, unos bigotes que correspondan al desvío estándar (media menos y media más desvío), agregando la capa `geom_errorbar()`. *Tip*: usar `position=position_dodge(0.9)` también en esta capa. *Tip de belleza*: pasar `width=0.2` como argumento en esta capa para que luzca más bonito.

```{r}
#| label: sol-d
#| eval: false

p6 + geom_bar(stat="identity",position="dodge") +
  geom_errorbar(aes(ymin = media-desvio,
                    ymax = media+desvio),
                position = position_dodge(0.9), width=0.2)

```

------------------------------------------------------------------------
:::
